【裁判字號】    95,訴,28
【裁判日期】    950426
【裁判案由】    護照條例
【裁判全文】
臺灣屏東地方法院刑事判決                95年度訴字第28號
公  訴  人  臺灣屏東地方法院檢察署檢察官
被      告  甲○○
            乙  ○
上列被告因違反護照條例案件，經檢察官聲請簡易判決處刑（94
年度偵字第2488號），本院認不宜以簡易判決處刑，改依通常程
序審理，判決如下：
    主  文
甲○○共同將護照交付他人以供冒名使用，處有期徒刑月，如
易科罰金，以佰元折算壹日。
乙○無罪。
    事  實
一、甲○○明知將護照販售予收購護照者，其護照將供他人冒名
    使用，詎其為貪圖小利，竟與姓名、年籍不詳之成年男子，
    共同基於將護照交付他人，以供他人冒名使用之犯意聯絡及
    行為分擔，於民國92年4 或5 月間某日，在屏東市某處將其
    中華民國護照1 本（護照號碼：000000000 號，以下簡稱上
    開護照）交付給該成年男子，由該成年男子以不詳之價格，
    將甲○○之上開護照販售予收購護照集團成員，而該收購護
    照集團於取得上開護照後，即在不詳地點將該護照交付予姓
    名、年籍不詳之大陸地區人民，供該姓名、年籍不詳之大陸
    地區人民持以冒用，俾使該大陸地區人民得以順利偷渡入境
    日本。該不詳姓名、年籍不詳之大陸地區人民乃於92年8 月
    11日，持上開護照搭乘中華航空CI0720號班機抵達日本，嗣
    因該大陸地區人民逾期未離日本國境，始為日本移民局發覺
    ，並轉知我國內政部警政署航空警察局，經警循線追查始知
    上情。
二、案經內政部警政署航空警察局移送臺灣桃園地方法院檢察署
    呈請臺灣高等法院檢察署檢察長令轉臺灣屏東地方法院檢察
    署檢察官聲請簡易判決處刑。
    理  由
壹、有罪部分：
一、上開被告甲○○將其所有之上開護照，輾轉交付予收購護照
    集團，以供他人冒名使用之事實，業據被告甲○○於偵查中
    及本院審理時均供承不諱（見臺灣桃園地方法院檢察署94年
    度偵字第4443號卷三第62頁反面、臺灣屏東地方法院檢察署
    94年度偵字第2488號卷第9 頁、本院卷第29頁反面），且有
    中華航空CI0720號班機登記證、上開護照申請書、日本入境
    簽證申請書各1 件在卷可證。再參以上開護照申請書、日本
    入境簽證申請書上所張貼之照片，確均係被告甲○○本人之
    照片，而被告甲○○於92年間並未出境至日本等情，已據被
    告甲○○於本院審理時供述甚明（見本院卷第42頁反面、第
    43 頁）， 並佐以一般正當之出、入境手續，各國海關均會
    檢視出、入境旅客護照之經驗法則，足認被告陳勝所有之上
    開護照確有遭人持以冒用入境日本之情事。是以，被告甲○
    ○上開自白與事實相符，應可採信。從而，本件事證明確，
    被告甲○○違反護照條例犯行堪以認定。
二、核被告甲○○交付其所有之護照，以供不詳姓名、年籍之大
    陸地區人民冒名使用，係違反護照條例第24條第3 項之罪。
    公訴意旨雖以上開供不詳姓名、年籍之大陸地區人民冒名使
    用之甲○○護照係屬變造，而認被告甲○○所為，係違反護
    照條例第24條第1 項、刑法第30條之幫助變造護照罪。然查
    ，上開甲○○之護照並未扣案，而無從送請專門機關鑑定是
    否屬偽造或變造，故本件尚無證據可資證明上開護照業經偽
    造或變造。是以，公訴意旨認被告甲○○係違反護照條例第
    24條第1 項、刑法第30條之罪，容有誤會，惟起訴之基本事
    實相同，爰依刑事訴訟法第300 條規定，變更起訴法條，併
    此敘明。被告甲○○與不詳姓名、年籍之成年男子、收購護
    照集團成員間，就上開犯行，有犯意聯絡及行為分擔，為共
    同正犯。爰審酌被告為圖小利，竟交付護照供他人冒名使用
    ，所為足以妨害入、出境機關對護照管理之正確性，並影響
    我國護照在國際之公信力，惟念其犯後深具悔意，犯後態度
    尚稱良好等一切情狀，量處如主文所示之刑，並諭知易科罰
    金之折算標準。
三、至聲請意旨另認：被告乙○係幫助收購被告甲○○護照之人
    ，而認被告甲○○係將上開護照交付予被告乙○，然本院認
    被告甲○○並非將護照交予被告乙○，是被告甲○○、乙○
    2 人間不具共犯關係，理由詳如下述無罪部分。
貳、無罪部分：
一、聲請意旨略以：共同被告甲○○及被告乙○均明知將護照出
    售他人，係供作不法用途，猶基於幫助他人犯罪之犯意，於
    92年4 、5 月間，共同被告甲○○先將上開護照交給被告乙
    ○充作假結婚之人頭不成，又聽從被告乙○之建議將上開護
    照持往被告乙○租屋處，交由被告乙○出售給專門收購護照
    之人從事不法活動，並說1 、2 天後便可收到錢，但被告乙
    ○卻自此不見蹤跡。嗣被告乙○於不詳時、地，將共同被告
    甲○○之上開護照、身分證影本及照片等資料（共同被告甲
    ○○之前因辦理假結婚曾將身分證影本及照片交給被告乙○
    ），交付鄧穩勝、余奕岑及其他姓名年籍不詳成年人等組成
    之犯罪集團（鄧穩勝與余奕岑分別為臺灣桃園地方法院檢察
    署以94年度偵字第4443號通緝暨偵查中），由該犯罪集團變
    造後用作大陸人士非法入境日本之掩護工具，後於92年8 月
    11 日 大陸人士持變造之護照搭乘中華航空號CI0720班機抵
    達日本涵館，然因該等大陸人士僅持有90天之停留簽證，卻
    逾期未離境，始被日本移民局發現，並向我國內政部警政署
    航空警察局舉發。因認被告乙○係違反護照條例第24條第1
    項、刑法第30條之幫助變造護照罪。
二、按犯罪事實應依證據認定之，無證據不得認定犯罪事實；又
    不能證明被告犯罪者，應諭知無罪之判決，刑事訴訟法第15
    4 條第2 項、第301 條第1 項分別定有明文。次按認定不利
    於被告之事實，須依積極證據，茍積極證據不足為不利被告
    事實之認定，即應為有利於被告之認定，更不必有何有利之
    證據；事實之認定，應憑證據，如未能發現相當證據，或證
    據不足以證明，自不能以推測或擬制之方法，以為裁判之基
    礎；且認定犯罪事實所憑之證據，雖不以直接證據為限，間
    接證據亦包括在內，然而無論直接證據或間接證據，其為訴
    訟上之證明，須於通常一般之人均不致有所懷疑，而得確信
    其為真實之程度者，始得據為有罪之認定，倘其證明尚未達
    到此一程度，而有合理之懷疑存在而無從使事實審法院得有
    罪之確信時，即應為諭知被告無罪之判決；又檢察官對於起
    訴之犯罪事實，仍應負提出證據及說服之實質舉證責任，倘
    其所提出之證據，不足為被告有罪之積極證明，或其指出證
    明之方法，無從說服法院以形成被告有罪之心證，基於無罪
    推定之原則，自應為被告無罪判決之諭知，最高法院30年上
    字第816 號、40年台上字第86號、76年台上字第4986號、92
    年度臺上字第128 號判例可資參照。
三、聲請意旨認被告乙○涉有上開犯行，無非以共同被告甲○○
    於警詢及偵查中之供述及卷附之共同被告甲○○日本入境簽
    證申請書、中華民國普通護照申請書各1 件為其主要論據。
    惟查：
（一）程序方面：
  １、按被告以外之人，於審判外之言詞或書面陳述，除法律有
      規定者外，不得作為證據，刑事訴訟法第159條第1項定有
      明文。被告以外之人（包括證人、鑑定人、告訴人、被害
      人及共同被告等）於審判外之言詞或書面陳述，即所謂傳
      聞證據。由於傳聞證據有悖法院直接審理及言詞審理之精
      神，妨礙當事人之反對詰問權，影響程序正義之實現，除
      法律有規定者（例如同法第159條第2項、同法第159條之1
      至之5 、同法第206 條等）外，原則上不具證據能力。是
      以，共同被告甲○○之警詢筆錄，係被告乙○以外之人於
      審判外之書面陳述，依上開規定，原則上不具證據能力。
  ２、按被告以外之人於偵查中向檢察官所為陳述，除顯有不可
      信之情況者外，得為證據，刑事訴訟法第159條之1第2項
      定有明文。偵查中對被告以外之人（包括證人、鑑定人、
      告訴人、被害人及共同被告等）所為之偵查筆錄，或被告
      以外之人向檢察官所提之書面陳述，性質上均屬傳聞證據
      。惟現階段刑事訴訟法規定檢察官代表國家偵查犯罪、實
      施公訴，依法其有訊問被告、證人及鑑定人之權，證人、
      鑑定人且須具結，而實務運作時，檢察官偵查中向被告以
      外之人所取得之陳述，原則上均能遵守法律規定，不致違
      法取供，其可信度極高，職是，被告以外之人前於偵查中
      已具結而為證述，除反對該項供述得具有證據能力之一方
      ，已釋明「顯有不可信之情況」之理由外，不宜以該證人
      未能於審判中接受他造之反對詰問為由，即遽指該證人於
      偵查中之陳述不具證據能力。本件共同被告甲○○於臺灣
      屏東地方法院檢察署檢察官偵查中經具結所為之陳述，其
      未曾提及檢察官在偵查時有不法取供之情形，被告乙○亦
      未曾釋明上開供述有何顯不可信之情況，依上說明，共同
      被告甲○○於臺灣屏東地方法院檢察官偵查中之證言自具
      有證據能力。
（二）實體方面：
      訊據被告乙○堅決否認有何幫助偽造護照之犯行，辯稱：
      伊不知共同被告甲○○將中華民國護照出售他人使用，也
      未曾收受過共同被告甲○○之中華民國護照，伊與共同被
      告甲○○有金錢糾紛云云。經查：
  １、按利用共犯之自白或其他不利於己之陳述，為認定被告犯
      罪之證據，與利用被告自己之自白作為其犯罪之證明同有
      自白虛偽性之危險，不免有嫁禍於被告而為虛偽供述之危
      險。故就刑事訴訟法第156條第2項之立法意旨觀之，共犯
      之自白或其他不利於己之陳述，雖得作為認定被告犯罪之
      證據，但不得作為有罪判決之唯一證據，仍應調查其他必
      要之證據，以察其是否與事實相符，即須以補強證據擔保
      該共犯自白之真實性，始得採為斷罪之依據；又共犯或相
      牽連案件等彼此具利害關係之共同被告不利於己之陳述，
      固得採為其他共同被告犯罪之證據，惟此項不利之陳述，
      須無瑕疵可指，而就其他方面調查，又與事實相符，始得
      採為其他共同被告犯罪事實之認定。其目的，乃欲以補強
      證據擔保共犯或共同被告自白之真實性，以避免錯誤之裁
      判，故以補強證據之存在，限制自白在證據上之價值，最
      高法院95年台上字第1185號、93年台上字第100 號判決可
      資參照。
  ２、證人即共同被告甲○○於臺灣屏東地方法院檢察署偵查中
      固具結證稱：伊是在92年4、5月間把護照交給被告乙○辦
      理假結婚不成，後來又把護照交給被告乙○賣給專門收購
      照之人；在辦理假結婚時有把身分證影本及相片和底片都
      交給被告乙○等語（見臺灣屏東地方法院檢察署偵卷第9
      頁）。惟共同被告甲○○於本院行交互詰問程序時，雖亦
      具結證稱：伊是在92年4 、5 月間把護照交給被告乙○辦
      理假結婚，但沒有辦成，後來再給被告乙○護照，是因為
      失業，被告乙○說有人收購護照等語（見本院卷第40頁反
      面、第41頁），然共同被告甲○○經詰問有關(1)曾交付被
      告乙○護照幾次。(2)除將照片及底片交給被告乙○外，尚
      交付何物。(3)何時、何地交付護照給被告乙○。(4)被告乙
      ○有無說收購護照的行情等事項，共同被告甲○○均稱：
      事情很久了，不記得了等語（見本院第40頁反面、第41頁
      正、反面、第42頁）。是以，本件共同被告甲○○對於被
      告乙○收取其護照之時間、地點、收購行情、交付之物品
      等重要事項既均無法明確交待，甚至曾供稱：伊腦部曾經
      動用手術，有些事情不是記得很清楚等語（見本院卷第40
      頁），則共同被告甲○○所為：係將護照交給被告乙○出
      賣給收購護照者之不利於被告乙○之供述，即非無瑕庛可
      指，自難僅因共同被告甲○○經本院行詰問程序，仍證稱
      係將護照交給被告乙○，即逕認被告乙○確有上開犯行。
  ３、至檢察官雖以卷附共同被告甲○○之日本入境簽證申請書
      、中華民國普通護照申請書各1 份為證。惟上開日本入境
      簽證申請書、護照申請書僅可證明共同被告陳勝源本人或
      有人以共同被告甲○○名義提出申請，尚無法作為認定被
      告乙○確有參與收購共同被告甲○○護照之不利證據。況
      本件共同甲○○之護照並未扣案，並無證據證明該護照業
      經偽造或變造，已如前述，則聲請意旨逕認被告乙○涉犯
      違反護照條例第24條第1 項、刑法第30條之幫助變造護照
      之犯行，亦屬率斷。
  ４、從而，共同被告甲○○所為被告乙○涉有參與收購護照之
      犯行之證述，既有瑕疵可指，且被告本件共同被告甲○○
      之護照亦無法證明業已遭變造，自與護照條例第24條第1
      項、刑法第30條之幫助變造護照罪之構成要件有間，此外
      ，復查無其他確切證據足以證明被告乙○確有聲請意旨所
      指之犯行，其犯罪即屬不能證明，依據上開法條規定及判
      例意旨，自應為被告無罪之諭知。
據上論斷，應依刑事訴訟法第452條、第299條第1項前段、第300
條、第301條第1項，護照條例第24條第3項，刑法第11條前段、
第28條、第41條第1項前段，罰金罰鍰提高標準條例第2條，判決
如主文。
本案經檢察官丙○○到庭執行職務。
中    華    民    國    95    年    4     月    26    日
                  刑事第二庭  審判長法  官  羅森德
                                    法  官  陳海寧
                                    法  官  蘇碧珠
以上正本證明與原本無異。
如不服本判決應於收受本判決送達後10日內向本院提出上訴書狀
，其未敘述上訴理由者，並得於提起上訴後10日內向本院補提理
由書狀（均須按他造當事人之人數附繕本）「切勿逕送上級法院
」
中    華    民    國    95    年    4     月    26    日
                                    書記官  賀燕花
附錄本案論罪科刑法條全文
護照條例第24條：
偽造、變造護照足以生損害於公眾或他人者，處 5 年以下有期徒
刑，併科新臺幣 50 萬元以下罰金。
行使前項文書者，亦同。
將護照交付他人或謊報遺失以供他人冒名使用者，處 5 年以下有
期徒刑、拘役或科或併科新臺幣10萬元以下罰金。


司法院資訊處製作；財團法人民間司法改革基金會備份。
